【裁判字號】    95,家抗,4
【裁判日期】    950519
【裁判案由】    選任遺產管理人
【裁判全文】
臺灣臺南地方法院家事裁定               95年度家抗字第4號
抗  告  人  財政部國有財產局台灣南區辦事處台南分處
法定代理人  凌中
相  對  人  台灣土地銀行股份有限公司
法定代理人  張義雄
代  理  人  甲○○
上列抗告人因與相對人間就被繼承人楊義顯選任遺產管理人事件
，對於中華民國94年10月5日本院94年度財管字第40號裁定提起
抗告，本院裁定如下：
      主      文
抗告駁回。
抗告程序費用由抗告人負擔。
      理      由
一、按先順序繼承人均拋棄其繼承權時，由次順序之繼承人繼承
    。其次順序繼承人有無不明或第四順序之繼承人均拋棄其繼
    承權者，準用關於無人承認繼承之規定。又繼承開始時，繼
    承人之有無不明者，由親屬會議於一個月內選定遺產管理人
    ，並將繼承開始及選定遺產管理人之事由，向法院報明。又
    第1178條所定之期限屆滿，無繼承人承認繼承時，其遺產於
    清償債權，並交付遺贈物後，如有賸餘，歸屬國庫。又繼承
    人有無不明而不能依民法第1177條選定遺產管理人時，得由
    利害關係人聲請法院選任之。民法第1176條第6項、第1177
    條、第1185條及第1178條第2項分別定有明文。
二、本件相對人即原審聲請人台灣土地銀行股份有限公司於原審
    法院聲請意旨略以：被繼承人楊義顯於民國91年1月6日死亡
    ，其生前以土地及建物向相對人設定最高限額抵押權新台幣
    （下同）96萬元，作為其向相對人借款之擔保，而依約應繳
    本息僅繳至88年12月17日，目前尚欠本金784,238元及應計
    利息、違約金，即視為到期未蒙清償，惟被繼承人楊義顯死
    亡後，其所有繼承人均已向法院聲明拋棄繼承，為期合法順
    利處分被繼承人楊義顯之土地及建物，以清償債務，爰提出
    聲請。又因被繼承人楊義顯之前妻張惠香雖聲請拋棄繼承，
    然仍設籍繼續占有使用該不動產，故聲請選任被繼承人楊義
    顯之前妻張惠香為遺產管理人等語。
三、原審法院裁定以：相對人主張之前開事實，業據提出戶籍謄
    本、繼承系統表、本院通知影本、借據、抵押權設定契約及
    他項權利證明書影本、土地及建物登記謄本各1份為證，相
    對人本於利害關係人身份聲請選任遺產管理人，於法固無不
    合。惟查，相對人主張其與被繼承人楊義顯間之債權債務關
    係，核與被繼承人之前妻張惠香並無任何直接關聯性存在，
    且被繼承人之前妻與被繼承人早於89年間即已離婚，有戶籍
    謄本在卷可稽，是本院認相對人聲請選任被繼承人之前妻張
    惠香為被繼承人之遺產管理人，尚有未洽。本院審酌無人繼
    承之遺產，依民法第1185條規定，於清償債權、交付遺贈物
    後，如有賸餘應歸屬國庫。從而無人繼承之遺產若有賸餘，
    終歸國家所取得，則職司國有財產管理之有關機關自係最為
    適合擔任遺產管理之人，況上開機關就遺產管理之有關法律
    程序亦相當熟悉，基此，爰選任財政部國有財產局台灣南區
    辦事處台南分處為被繼承人楊義顯之遺產管理人。
四、抗告意旨略以：
（一）查原審94年度財管字第40號民事裁定理由欄第2項之記載
      ：「．．．惟被繼承人楊義顯死亡後，其所有繼承人均已
      向法院聲明拋棄繼承．．．故聲請人選任被繼承人楊義顯
      之前妻張惠香為遺產管理人．．．」，均未提及楊義顯是
      否尚有其他遺產，衡諸一般常情，被繼承人楊義顯之法定
      繼承人之所以聲明拋棄繼承，不外乎被繼承人之遺債大於
      遺產，有破產之虞，審究本案，被繼承人楊義顯遺有大筆
      債務尚未清償，其合法繼承人無人願意依法承受繼承權，
      因之被繼承人楊義顯可能屬於遺債大於遺產，按司法院74
      年10月15日台廳一字第05786號函示第2項第3款：「嗣後
      各地方法院受理有關無人承認繼承遺產管理事件時，先順
      序繼承人均拋棄繼承，其次順序繼承人有無不明而應准用
      關於無人承認繼承之規定時，應先審核可否依民第1177條
      規定選定遺產管理人。如無法選定遺產管理人者，因此類
      拋棄繼承事件，多屬遺債大於遺產，形同破產，應儘量避
      免選任國有財產局為遺產管理人」，以及聲請人91年2月
      27日台財產局接字第0910004982號函轉司法院秘書長90年
      12月20日（90）秘台廳民一字第30224號函示「檢送司法
      院秘書長90年12月20日（90）秘台廳民一字第3022 4號函
      影本乙份，司法院秘書長已轉知台灣高等法院等，請各法
      院受理有關無人繼承遺產管理人事件時，宜注意依財政部
      修正之代管無人承認繼承遺產作業要點及該院74年10月15
      日（74）院台廳一字第05786號函辦理」，再按台灣高等
      法院91年度家抗字第52號民事裁定理由第3項記載「於無
      人承認之繼承，依民法第1178條第2項規定聲請法院指定
      遺產管理人之前，應先踐行民法第1129條、第1131條、第
      1132條、第1137條等規定之前置程序，方符法律規定之意
      旨。」
（二）又抗告人係國有財產之管理機關，而國庫對於無人承認繼
      承之遺產向有期待權，因此於被繼承人尚有剩餘遺產得以
      歸屬國庫之情形下，選任抗告人為遺產管理人方有實益；
      審究本案，既有遺債大於遺產之虞，若選任抗告人為遺產
      管理人，抗告人仍須盡善良管理人之責任為其管理遺產、
      處理債務問題，其間所將耗費之人力、時間實難以金錢衡
      量；且管理期間所須之花費亦由國庫代為墊付，而若落得
      其遺產不足以清償，不僅國庫利益受損，更甚者，導致利
      用全民資源負擔個人私物之支出，無異使公器淪為私用，
      實不符社會公平原則，懇請貴院明鑑。
（三）再依台灣高等法院台中分院88年度家抗字第96號民事裁定
      、台灣高等法院91年度家抗字第264號民事裁定、及台灣
      高等法院台南分院89年度家抗字第40號民事裁定之理由第
      1項及第3項：「按聲請法院裁定遺產管理人，法院有裁量
      權，不受聲請人之拘束，可依職權選任適當之管理人。而
      選任遺產管理人需考慮其適切性，亦即除管理遺產需公平
      外，應以對遺產遺債情況了解較深者為優先選任．．．」
      等語，及最高法院89年度台抗字第519號民事裁定之理由
      略以：被繼承人之遺產是否足以支付遺產管理費用？及是
      否無其他更適合之人可認被繼承人之遺產管理人等未予調
      查審酌，遽依再抗告人之聲請，指定財政部國有財產局為
      遺產管理人，自有未洽。
（四）末所謂遺產管理人之職務，民法第1179條義明文規定，因
      之拋棄繼承人並非不可擔任遺產管理人，且法亦無明文禁
      止，查被繼承人遺債既大於遺產，且因被繼承人之最近親
      屬較清楚被繼承人之遺產、債權人，如由其擔任遺產管理
      人確能收事半功倍之效，審酌本案之情形及相對人之聲請
      意旨，被繼承人楊義顯之債權債務關係，以及印鑑、產權
      證明等重要文件應屬其配偶或子女最為知悉，且目前應仍
      由渠等保管，被繼承人楊義顯之前妻張惠香仍設籍繼續占
      有使用該不動產，就該債務必較抗告人明瞭，就適任與否
      加以考量，除其配偶或子女外，實不作第二人想，抗告人
      誠恐力有未逮，為此狀請鈞院廢棄原裁定，並將相對人之
      聲請駁回等語。
五、經查：
（一）本件相對人聲請之前開事實，業據其提出戶籍謄本、繼承
      系統表、本院通知、聲請拋棄繼承權狀、借據、抵押權設
      定契約書、他項權利證明書、土地及建物登記謄本等件附
      於原審卷可稽，並經原審法院依職權調取91年度繼字第13
      3號拋棄繼承聲請事件卷宗核閱無訛，揆諸前開說明，其
      自係被繼承人楊義顯之利害關係人，從而，相對人以其為
      利害關係人聲請選任被繼承人楊義顯之遺產管理人，自屬
      有據。
（二）抗告人提出台灣高等法院91年度家抗字第52號、第64號、
      台灣高等法院台中分院88年度家抗字第96號、台灣高等法
      院台南分院89年度家抗字第40號民事裁定以為論據，惟本
      院裁判認事用法，並不受前揭裁定之限制與拘束，先予敘
      明；又司法院前述函示，僅謂儘量避免選任抗告人為遺產
      管理人，並非謂不得選任其為遺產管理人，無非著眼於國
      有財產之考量，對於法院亦無拘束力。被繼承人生前之債
      權債務關係及有關產權證明文件，抗告人得依其他方式獲
      悉或取得，另有關之印鑑，抗告人亦得依舉證責任分配方
      式辨識其真偽，於其管理遺產上並無困難，而上開文件資
      料其最近親屬未必最為知悉。且繼承人均拋棄繼承，已無
      利害關係，如選定其等擔任遺產管理人，難期其將來執行
      職務能克盡職守，公正客觀，以善盡管理人之職務，為期
      公正，實不宜選任彼等為遺產管理人。是抗告意旨以「被
      繼承人楊義顯之遺債既大於遺產，且因被繼承人之最近親
      屬較清楚被繼承人之遺產、債權人，如由其擔任遺產管理
      人確能收事半功倍之效。」云云，自無可取。
（三）被繼承人之遺產，於遺產管理人完成清償債權並交付遺贈
      物等清算程序前，是否有賸餘，無從知悉。而依上述說明
      ，各順序之繼承人均拋棄繼承者，其剩餘財產歸屬國庫，
      而抗告人為國庫之綜理機關，為國有財產法第9條第2項所
      明定，其備有財產管理之專才，雖其經費支出屬國家資源
      ，但保護無人繼承財產之債權人之權利，亦屬政府之義務
      。於遺產管理指定之實際運作，仍認選任國有財產局為遺
      產管理人較為妥適。是抗告意旨以「本件既有遺債大於遺
      產之虞，若選任抗告人為遺產管理人，抗告人仍須盡善良
      管理人之責任為其管理遺產、處理債務問題，其間所將耗
      費之人力、時間實難以金錢衡量；且管理期間所須之花費
      亦由國庫代為墊付，而若落得其遺產不足以清償，不僅國
      庫利益受損，更甚者，導致利用全民資源負擔個人私物之
      支出，無異使公器淪為私用，實不符社會公平原則」，亦
      無可採。
（四）又相對人為被繼承人楊義顯之債權人，如兼任被繼承人楊
      義顯之遺產管理人，恐有利害衝突之虞，而不利於被繼承
      人楊義顯之其他債權人，不宜選任其為遺產管理人。再被
      繼承人楊義顯之前妻張惠香縱仍設籍繼續占有使用被繼承
      人所有之不動產，惟相對人與被繼承人楊義顯間之債權債
      務關係，與被繼承人之前妻張惠香並無任何直接關聯性存
      在，且被繼承人之前妻與被繼承人早於89年間即已離婚，
      有戶籍謄本附於原審卷可稽，故亦不宜選任張惠香為遺產
      管理人。
（五）綜上所述，原審據此指定抗告人為被繼承人楊義顯之遺產
      管理人，經核並無不合。而抗告意旨復未述明原裁定選任
      其為被繼承人楊義顯之遺產管理人有何違法或其他不當之
      處，其提起抗告，聲明廢棄原裁定，非有理由。
六、據上論結，本件抗告為無理由，爰依非訟事件法第21條第2
    項，第46條，民事訴訟法第495條之1第1項、第449條第1項
    、第95條、第78條，裁定如主文。
中    華    民    國    95    年    5     月    19    日
          家事法庭    審判長法官  陳美燕
                      法      官  彭振湘
                      法      官  黃瑪玲
上為正本係照原本作成。
抗告人如不服本裁定，僅得於收受本裁定正本送達後10日內以適
用法規顯有錯誤為理由，向本院提出再抗告狀（須附繕本一份及
繳納再抗告裁判費新台幣1000元），並經本院許可後始可再抗告
於高等法院。
中    華    民    國    95    年    5     月    19    日
                          書記官  黃坤義


司法院資訊處製作；財團法人民間司法改革基金會備份。
